【裁判字號】    96,重訴,69
【裁判日期】    970611
【裁判案由】    侵權行為損害賠償
【裁判全文】
臺灣高等法院民事判決                  96年度重訴字第69號
原      告  乙○○
訴訟代理人  林玫卿律師
被      告  甲○○
                      （現另案於臺灣臺北監獄執刑中）
            丙○○
上列當事人間請求侵權行為損害賠償事件，原告提起刑事附帶民
事訴訟，經本院刑事庭移送前來（95年度重附民字第35號），本
院於中華民國97年5月28日言詞辯論終結，判決如下：
    主  文
被告甲○○應給付原告新台幣壹仟肆佰萬元及自民國九十五年十
一月六日起至清償日止，按年息百分之五計算之利息。
被告丙○○應給付原告新台幣玖佰貳拾萬元及自民國九十五年十
一月六日起至清償日止，按年息百分之五計算之利息。
原告其餘之訴駁回。
訴訟費用由被告甲○○負擔百分之五十八，被告丙○○百分之三
十八，餘由原告負擔。
本判決第一項於原告以新台幣肆佰柒拾萬元為被告甲○○供擔保
後，得假執行。但被告甲○○如以新台幣壹仟肆佰萬元為原告預
供擔保，得免為假執行。
本判決第二項於原告以新台幣參佰壹拾萬元為被告丙○○供擔保
後，得假執行。但被告丙○○如以新台幣玖佰貳拾萬元為原告預
供擔保，得免為假執行。
原告其餘假執行之聲請駁回。
    事實及理由
甲、程序方面：
    按訴狀送達後，原告不得將原訴變更或追加他訴。但擴張或
    減縮應受判決事項之聲明者，不在此限，民事訴訟法第255
    條第1項第3款定有明文。本件原告起訴時，原聲明請求(一)被
    告甲○○給付新台幣（下同）1500萬元及自起訴狀繕本送達
    翌日起加計法定遲延利息。(二)被告丙○○給付1350萬元及自
    起訴狀繕本送達翌日起加計法定遲延利息。嗣於起訴狀繕本
    送達被告後，變更其起訴聲明請求(一)被告甲○○給付1400萬
    元及自95年11月6日起加計法定遲延利息。(二)被告丙○○應
    給付原告1000萬元及自95年11月6日起加計法定遲延利息（
    見本院卷頁88反面辯論意旨狀）。核屬減縮應受判決事項之
    聲明，揆諸上揭規定，核無不合，應予准許。
乙、實體方面：
一、原告起訴主張：
（一）被告甲○○意圖不法所有，趁原告委託其與第三人鄭瑞祥
      等接洽協商贖回遭另被告丙○○以隱藏式攝錄影機錄影之
      自瀆錄影帶之事項，既未與鄭瑞祥等就贖回錄影帶之代價
      達成共識，竟藉機佯稱已談妥贖回對價，多次要求原告交
      付其現金，致原告於93年8月23日、9月14日、9月21日分
      三次以電匯至被告甲○○之妻銀行帳戶、及交付現金之方
      式，每次各500萬元，先後向原告詐得1500萬元款項。嗣
      被告甲○○於本件刑事案發後，於94年10月中已償還原告
      100萬元。
（二）被告丙○○將原告自瀆錄影帶交付與其叔盧照琴，因得知
      盧照琴正與原告洽談贖回自瀆錄影帶之事，隨即利用原告
      擔心上開自瀆錄影帶外流將造成名譽等人格法益損害之畏
      懼心理，且於93年11月中向原告嚇稱如不給錢，將會有危
      險云云，以此惡害通知，向原告恐嚇取財，索取900萬元
      ，並致原告受有精神上損害。
（三）被告上開犯罪事實，已經台灣台北地方法院檢察署檢察官
      以94年度偵字第19831、19850號提起公訴，經台灣台北地
      方法院94年度矚易字第1848號、本院95年度矚上易字第2
      號刑事判決被告甲○○成立詐欺罪並處有期徒刑3年、被
      告丙○○成立恐嚇取罪並處有期徒刑2年確定。為此，原
      告本於民法第184條、195條規定，請求(一)被告甲○○返還
      自原告所詐取之款項1400萬元（扣除已償還之100萬元）
      ；(二)被告丙○○返還向原告恐嚇取得之款項900萬元及給
      付侵害原告人格法益之精神慰藉金100萬元。
    並聲明：
    (一)被告甲○○應給付原告1400萬元及自95年11月6日起至清
      償日止，按年息5%計算之利息。
    (二)被告丙○○應給付原告1000萬元及自95年11月6日起至清
      償日止，按年息5%計算之利息。
    (三)原告願供擔保，請准宣告假執行。
二、被告則均聲明駁回原告之訴，並分別抗辯如下：
  (一)被告甲○○部分：
      我收受這筆1500萬元，有處理原告乙○○委託的事，並回
      報原告談判結果是事情都處理好了。況且陽明山菁山路的
      法拍屋是我出錢買的，只是信託登記在原告的名下，當初
      原告委託我處理光碟事件，說只要將事情處理好，陽明山
      的房子他不要了。結果原告偷偷將陽明山房子賣掉都沒有
      給我錢，所以我不需給付原告任何款項，我還要向原告要
      錢。
  (二)被告丙○○部分：
      錄影帶是我在92年間錄的，本來沒有要拿出來，嗣因原告
      在93年7、8月間仍一直打電話給我，我害怕到不敢去工作
      拍戲，後來我媽媽去找我叔叔盧照琴，我叔叔問我有沒有
      什麼證據，我才把錄影帶交給我叔叔，我也沒有留備份。
      我沒有恐嚇原告的行為，也沒有能力恐嚇原告。至於收受
      900萬元是原告兌現其之前所簽發的借據及本票所給付我
      的精神賠償金，而原告簽發借據、本票及交付款項均出於
      自願，此由原告簽發之前及之後都有傳簡訊與我聯絡，由
      簡訊內容可以看出原告非因被恐嚇而簽發借據及本票。本
      件受到精神傷害的是我，我不認為原告有資格請求精神損
      害賠償。
三、經查：
  (一)原告委託被告甲○○處理索回自瀆錄影帶，並先後交付被
      告甲○○1500萬元款項之事實，為兩造所不爭執，自堪採
      信。而被告甲○○係向原告表示其與訴外人鄭瑞祥等談妥
      贖回自瀆錄影帶之對價，故要求原告交付現金1500萬元等
      情，為原告自陳在卷（見一審刑事卷頁126-127）。又被
      告甲○○與鄭瑞祥經多次協商後，因雙方各堅持原所提之
      金額而未能達成共識，被告甲○○明知無法為原告取回自
      瀆錄影帶，仍先於93年8月下旬某日，向原告佯稱：其可
      以將自瀆錄影帶取回，但需先準備500萬元云云；致原告
      陷於錯誤而匯款500萬元至甲○○之妻銀行帳戶內。又於
      同年9月上旬間某日，再向原告誆稱：情況並不樂觀，對
      方要價3000萬元等語；原告聞言即請甲○○再與對方議價
      ，數日後，甲○○接續佯稱：對方同意降價至2500萬元，
      扣掉先前所付500萬元，還需2000萬元，並可分4期付款，
      每週付款1次，每次現金500萬元云云；致使原告信以為真
      ，於同年9月14日、9月21日交付被告甲○○現金各500 萬
      元，惟甲○○迄未能依約交付錄影帶，經原告詢問錄影帶
      下落時均支吾其詞，原告始知受騙等情，業經本院刑事庭
      認定明確，並判決被告甲○○成立詐欺取財罪確定，亦經
      本院調閱本院刑事庭95年矚上易字第2號刑事案卷審認無
      訛。是被告甲○○辯稱：其已將事情處理好了云云，尚不
      足採。原告主張被告甲○○有以詐欺之不法行為致其陷於
      錯誤交付1500萬元之事實，堪以採信。又因故意侵權行為
      而負擔之債，其債務人不得主張抵銷，民法第339條定有
      明文。則被告甲○○另以原告應返還其信託登記之陽明山
      房屋所售價款乙節，核與本件侵權行為無關，亦無從據為
      本件抵銷之債，即無審究之必要，附此敘明。
  (二)被告丙○○於93年10月間，將其前於92年間8月間所錄製
      之原告自瀆錄影帶交付其叔盧照琴後，因無法知悉盧照琴
      與原告間處理結果，乃主動至原告位於三立公司之辦公室
      ，聲稱其願意全權負責幫原告向盧照琴取回自瀆錄影帶。
      嗣原告與被告丙○○於93年11月15日在三立公司上開原告
      辦公室內進行商談，被告當場拿出事先寫好之借據要求原
      告簽名，並要求原告另開立發票日分別為93年11月30日、
      同年12月30日及94年1月30日，金額分別為900萬元、500
      萬元、400萬元之商業本票3紙予丙○○以供擔保，表示待
      原告支付現金900萬元時即可換回母帶。迨至同年11月30
      日上午10時許，即上揭900萬元本票到期日屆至時，原告
      乃攜帶同額現金，駕車搭載被告丙○○，一同前往桃園市
      與丙○○之母親蔡金會合後，共同至桃園市○○○路某
      不知名汽車旅館內，原告當場將現金900萬元交給丙○○
      ，並向蔡金表示歉意，以換回上揭900萬元面額之本票
      等事實，業據被告丙○○於台灣台北地方法院檢察署檢察
      官偵查及台灣台北地方法院刑事庭審理時供述不諱（見台
      灣台北方法院檢察署94年度他字第6765號卷，下稱他字卷
      ，頁116、212、270-272；台北地方法院94年度矚易字第
      1848號卷，下稱一審刑事卷，頁71反面、132反面、218）
      。核與原告主張之情節相符，復有原告所簽發之借據1紙
      ，及到期日為93年12月30日、94年1月30日，票號774304
      號、774305號之本票影本2紙附卷可憑（見他字卷頁85、
      86），自堪信為真實。又被告丙○○係本於恐嚇取財之犯
      意，向原告恫嚇稱：如不給錢，我們兩人都會有危險等語
      ，原告因恐其自瀆錄影帶未能順利取回，而心生畏懼，遂
      簽發上開借據、本票及積極籌措交付現金900萬元等情，
      業經本院刑事庭認定明確，並判決被告丙○○成立恐嚇取
      財罪確定，亦經本院調閱本院刑事庭95年矚上易字第2號
      刑事案卷審認無訛。由此堪認，原告係因恐其自瀆錄影帶
      未能取回將危及名譽致心生畏懼而簽發借據及本票。至被
      告丙○○以原告於簽發借據及本票後仍傳簡訊要其去看原
      告打棒球等（見他字卷頁242-249），尚不足據以認定原
      告係主動願意給付被告丙○○高額精神賠償金而簽發借據
      及本票。是原告主張被告丙○○有以將危害名譽之事加以
      恐嚇致其心生畏懼而交付900萬元之事實，堪以採信。
四、按因故意或過失，不法侵害他人之權利者，負損害賠償責任
    ，民法第184條第1項前段定有明文。本件被告甲○○以詐欺
    之不法行為致原告交付1500萬元，被告丙○○以恐嚇之不法
    行為致原告交付900萬元等事實，既經認定，被告甲○○、
    丙○○對於原告因而所受之損害，自應各別負賠償責任。茲
    就原告請求之賠償金額，審酌如下：
  (一)被告甲○○部分：
      被告甲○○以詐欺之不法行為致原告交付1500萬元，既如
      上述，而被告甲○○嗣於94年10月中已償還原告100萬元
      ，復為兩造所不爭執，則原告主張被告甲○○應賠償其因
      此所受之1400萬元損害，即屬有據，應予准許。
  (二)被告丙○○部分：
    １、財產上損害900萬元部分：
        被告丙○○以恐嚇之不法行為致原告交付900萬元，亦
        如上述，則原告主張被告丙○○應賠償其因此所受900
        萬元之財產上損害，為有理由，應予准許。
    ２、精神慰藉金100萬元部分：
      (1)按不法侵害他人之身體、健康、自由者，被害人雖非財
        產上損害，亦得請求賠償相當之金額，民法第195條第1
        項前段定有明文。本件被告丙○○係利用原告因恐其自
        瀆錄影帶未能取回將危及名譽之畏懼心理而加以恐嚇，
        致原告交付900萬元，已如上述，由此堪認，被告丙○
        ○係以加害名譽之將來惡害情事恐嚇原告使其交付900
        萬元。易言之，被告丙○○之恐嚇不法行為，尚未實際
        侵害原告之名譽，惟已侵害係原告意思決定之自由權，
        則原告依上開規定，請求被告給付精神慰撫金，即非無
        據。
      (2)本院審酌原告為遠東工業專科學校機械工程科畢業（見
        本院卷頁53反面），於93年度收入所得3,631,292元，
        所有房地及投資等財產總額2,556,316元，94、95年度
        收入所得分別為3,115,416元、2,801,017元，財產總額
        同上，有稅務電子閘門財產所得調件明細表可稽（見本
        院卷頁57-69）；被告丙○○為國立台灣藝術大學畢業
        ，其收入所得於93年度為179,541、94年度為322,872元
        、95年度為69,300元，另無其他財產，有稅務電子閘門
        財產所得調件明細表可稽（見本院卷頁71-76）；而被
        告丙○○與原告前於92年8月間，因錄製節目而相識，
        其後原告即多次邀約被告丙○○外出。同年8月間某日
        晚上原告至丙○○住處，經丙○○私錄原告自瀆錄影帶
        妥予收存，嗣於93年8月初，原告因與丙○○錄製節目
        再度共事，仍持續利用節目空檔親自或以行動電話簡訊
        要求丙○○私下見面，丙○○乃透過其母蔡金轉知其
        叔叔盧照琴上情，並告知握有原告對其性騷擾之上開錄
        影帶，進而發生本件紛爭之加害原因，有本院刑事判決
        可憑，及被告丙○○因心有未甘而以加害名譽之將來惡
        害情事恐嚇原告之行為手段，暨原告因恐其自瀆錄影帶
        未能取回將危及名譽致心生畏懼，其意思決定自由權受
        侵害所造成精神上之痛苦等一切情形，認原告請求被告
        賠償之精神慰撫金數額，以20萬元為適當，應予准許。
        逾此數額之請求，尚不足採。
五、從而，原告基於侵權行為之損害賠償請求權，請求被告甲○
    ○給付1400萬元、被告丙○○給付920萬元，及各自起訴狀
    繕本送達翌日後之95年11月6日即本院刑事庭準備程序期日
    起加計法定遲延利息（見本院卷頁27），為有理由。逾此範
    圍所為之請求，為無理由，應予駁回。原告陳明願供擔保，
    聲請宣告假執行，經核其勝訴部分，合於法律規定，酌定相
    當擔保金額宣告之，並依職權為被告預供擔保得免為假執行
    之宣告。至原告其餘假執行之聲請，因訴之駁回而失所附麗
    ，不予准許。
丙、結論：本件原告之訴，為一部有理由，一部無理由，依民事
    訴訟法第79條、第85條第1項、第463條、第390條第2項、第
    392條第2項，判決如主文。
中    華    民    國    97    年    6     月    11    日
                    民事第十四庭
                        審判長法  官  張  蘭
                              法  官  黃麟倫
                              法  官  鄭純惠
正本係照原本作成。
如不服本判決，應於收受送達後20日內向本院提出上訴書狀，其
未表明上訴理由者，應於提出上訴後20日內向本院補提理由書狀
（均須按他造當事人之人數附繕本）上訴時應提出委任律師或具
有律師資格之人之委任狀；委任有律師資格者，另應附具律師資
格證書及釋明委任人與受任人有民事訴訟法第466條之1第1項但
書或第2項（詳附註）所定關係之釋明文書影本。
中    華    民    國    97    年    6     月    11    日
                              書記官  劉麗芬
附註：
民事訴訟法第466條之1（第1項、第2項）：
對於第二審判決上訴，上訴人應委任律師為訴訟代理人。但上訴
人或其他法定代理人具有律師資格者，不在此限。
上訴人之配偶、三親等內之血親、二親等內之姻親，或上訴人為
法人、中央或地方機關時，其所屬專任人員具有律師資格並經法
院認為適當者，亦得為第三審訴訟代理人。


司法院資訊處製作；財團法人民間司法改革基金會備份。
